ACORDAO-COMPLETO-2441562

ACÓRDÃO 4798/2021 ATA 8/2021 - PRIMEIRA CÂMARA

VISTOS, relatados e discutidos estes autos da Tomada de Contas Especial instaurada pelo Fundo Nacional de Desenvolvimento da Educação em decorrência da omissão no dever de prestar contas dos recursos transferidos ao Município de Iranduba/AM para a execução do Programa Brasil Alfabetizado - Bralf/2004.
ACORDAM os Ministros do Tribunal de Contas da União, reunidos em Sessão da Primeira Câmara, ante as razões expostas pelo Relator, em:
9.1. excluir o nome do Sr. José Maria Muniz de Castro do rol de responsáveis desta TCE;
9.2. julgar irregulares as contas do Sr. Raymundo Nonato Lopes e do Município de Iranduba/AM, o primeiro responsável com fundamento nos arts. 1º, inciso I, e 16, inciso III, alíneas a e c, da Lei 8.443/1992, e o segundo com base no art. 16, inciso III, alínea c, da citada lei;
9.3. condenar os responsáveis abaixo indicados, com fulcro no disposto nos arts. 19, caput, e 23, inciso III, alínea a, da Lei 8.443/1992, ao pagamento das importâncias a seguir especificadas, atualizadas monetariamente e acrescidas de juros de mora, calculados a partir das datas indicadas até a  do efetivo recolhimento, fixando-lhes o prazo de 15 (quinze) dias, a contar das notificações, para que comprovem, perante o Tribunal (art. 214, inciso III, alínea a, do Regimento Interno do TCU) , o recolhimento da dívida ao Fundo Nacional de Desenvolvimento da Educação - FNDE, nos termos da legislação em vigor: 
9.3.1. espólio do Sr. Raymundo Nonato Lopes ou os seus herdeiros, na hipótese de ter havido a partilha, até o limite do patrimônio transferido: 
	Data
	Valor histórico (R$) 

	03/01/2005 
	66.908,60

	9.3.2. Município de Iranduba/AM: 
	Data
	Valor histórico (R$) 

	16/03/2006 
	4.316,40

9.4.	autorizar, caso requerido, nos termos do art. 26 da Lei 8.443/1992, o parcelamento da dívida em até 36 (trinta e seis) parcelas mensais e sucessivas, sobre as quais incidirão os correspondentes acréscimos legais (débito: atualização monetária e juros de mora) , esclarecendo aos responsáveis que a falta de pagamento de qualquer parcela importará no vencimento antecipado do saldo devedor, sem prejuízo das demais medidas legais;
9.5.	autorizar, desde logo, a cobrança judicial da dívida, nos termos do art. 28, inciso II, da Lei 8.443/1992, caso não atendidas as notificações; 
9.6.	enviar cópia deste Acórdão ao FNDE e ao Assessor Especial de Controle Interno do Ministério da Educação, para ciência.

Tomada de Contas Especial instaurada pelo Fundo Nacional de Desenvolvimento da Educação em decorrência da omissão no dever de prestar contas dos recursos transferidos ao Município de Iranduba/AM para a execução do Programa Brasil Alfabetizado  Bralf/2004.

Primeira Câmara

Município de Iranduba/AM.

3. Responsáveis: José Maria Muniz de Castro (XXX.125.792-XX), Raymundo Nonato Lopes, falecido (XXX.427.232-XX) e Município de Iranduba/AM (04.628.533/0001-73).

13.1. Ministros presentes: Walton Alencar Rodrigues (Presidente), Vital do Rêgo e Jorge Oliveira.
13.2. Ministro-Substituto convocado: Marcos Bemquerer Costa (Relator).
13.3. Ministros-Substitutos presentes: Augusto Sherman Cavalcanti e Weder de Oliveira.

MARCOS BEMQUERER

Trata-se da tomada de contas especial instaurada pelo Fundo Nacional de Desenvolvimento da Educação - FNDE devido à omissão no dever de prestar contas dos recursos repassados ao Município de Iranduba/AM com base no Programa Brasil Alfabetizado - Bralf/2004. 
2.	Para a execução do mencionado programa, foi repassada à municipalidade a quantia de R$ 71.225,00, mediante as ordens bancárias abaixo relacionadas, que somente foram creditadas no exercício de 2005 (peça 1, p. 4 e 24) : 
Tabela 1: Bralf 2004 - Ordens bancárias.
	Ordem Bancária
	Valor (R$) 
	Data da OB
	Data do Depósito

	20040B780229
	13.475,00
	29/12/2004
	3/1/2005

	20040B780230
	13.475,00
	29/12/2004
	3/1/2005

	20040B780231
	13.475,00
	29/12/2004
	3/1/2005

	20040B780232
	13.475,00
	29/12/2004
	3/1/2005

	20040B780239
	17.325,00
	29/12/2004
	3/1/2005

Fonte: peça 1, p. 4 e 24, e peça 38, p.2.
3.	A Secretaria Federal de Controle Interno certificou a irregularidade das contas (peça 1, p. 74) e a autoridade ministerial tomou conhecimento dessa conclusão (peça 1, 77) .
4.	Neste Tribunal, a instrução do feito coube inicialmente à então Secretaria de Controle Externo no Estado do Amazonas, sendo transferida para a Secretaria de Controle Externo de Tomada de Contas Especial - SecexTCE, conforme Portaria Segecex 9/2018, de 02/05/2018. 
5.	Para sanear os autos, foi realizada diligência ao Banco do Brasil S/A, com vistas a obter os extratos e documentos comprobatórios da movimentação da conta corrente 60305 da agência 3563, durante os exercícios de 2004 a 2005, com a finalidade de verificar a data em que os recursos foram debitados (peças 5 e 6) . O Banco respondeu que não houve movimentação financeira na conta corrente nos exercícios de 2004 e 2005, encaminhando os extratos bancários (peça 7) ; 
6. 	Diante do esclarecimento prestado pelo FNDE, de que a ausência de movimentação da conta corrente 60305 da agência 3563 deveu-se à migração para a conta corrente 206.030-2 da agência 1862-7 (peça 13, p. 3) , e nos termos do parecer do Ministério Público junto ao TCU (peça 32, p. 3) , solicitou-se ao Banco do Brasil S/A cópia do extrato da conta corrente 206.030-2 da Agência 1862-7, do dia 1º/01/2005 até o exaurimento dos recursos ou o encerramento da conta (peças 34 e 36) . 
7.	Os documentos fornecidos pelo Banco (peças 38 e 39) permitiram constatar que: 
	a) o ingresso da totalidade dos recursos na conta corrente do programa Bralf/2004 ocorreu em 03/01/2005 (peça 38, p.2) , no mandato do prefeito Raymundo Nonato Lopes (2005-2008) ;
	b) os recursos permaneceram na conta corrente entre 03/01/2005 e 15/03/2006 (peça 38, p. 2-16) ;
	c) em 16/03/2006, houve débito no valor de R$ 4.316,40, decorrente de bloqueio judicial por intermédio do Banco Central (peça 38, p. 16) , remanescendo o saldo de R$ 66.905,60;
	d) em 20/06/2006, o saldo da conta corrente foi zerado, mediante transferência de R$ 66.895,60 para a conta do próprio município de Iranduba/AM (conta corrente 3868-7 da agência 3721 do banco Bradesco, peça 38, p. 47) e pagamento da correspondente tarifa de emissão da TED, de R$ 10,00 (peça 38, p 19) ;
	e) em 10/07/2006, ocorreu o desbloqueio do valor de R$ 4.316,40 e seu imediato estorno a débito, mantendo-se zerada a conta corrente (peça 38, p. 20) ;
	f) a partir dessa data de 10/7/2006 até o mês de agosto de 2008, a conta permaneceu com saldo zero, indicando ausência de qualquer movimentação (peça 38, p. 20-46) ;
	g) não houve aplicação financeira dos recursos.
8.	Com base no extrato bancário fornecido pelo FNDE, que demonstrava o crédito dos recursos na conta corrente específica do Programa, o Sr. Raymundo Nonato Lopes foi inicialmente citado por deixar de prestar contas dos recursos do Programa Brasil Alfabetizado relativos ao exercício de 2004, recebidos pelo município de Iranduba/AM em 03/01/2005 (peça 18) , tendo apresentado alegações de defesa (peças 27 e 28) . 
9.	Depois de serem obtidas informações mais detalhadas acerca da movimentação da conta corrente do programa, descritas nos itens 6 e 7, supra, foram realizadas as seguintes citações:
	9.1. do Sr. Raymundo Nonato Lopes (peça 48, aviso de recebimento à peça 49) , em razão da omissão no dever de prestar contas dos recursos do Programa Brasil Alfabetizado (Bralf) , relativos ao exercício de 2004, e da transferência dos recursos para conta corrente diversa da conta específica do programa, com ofensa ao art. 70, parágrafo único, da Constituição Federal, ao art. 93 do Decreto-Lei 200/1967 e ao art. 8º da Lei 10.880/2004, do qual decorre o débito original de R$ 66.908,60, referente a 03/01/2005;
	9.2. do Município de Iranduba/AM (peça 47, aviso de recebimento à peça 50) , quanto à não devolução, à conta do FNDE, dos recursos federais bloqueados judicialmente em 16/3/2006, configurando desvio de finalidade do objeto do programa Bralf/2004, com ofensa ao art. 37, caput, da Constituição Federal, ao art. 145 do Decreto 93.872/1986 e ao art. 7º, inciso XII, alínea c, da Instrução Normativa STN 1/1997, do qual decorre o débito de R$ 4.316,40, referente a 16/03/2006;
10.	Apesar de ter pedido (peça 51) e obtido prorrogação de prazo (peça 52) , o Sr. Raymundo Nonato Lopes não apresentou alegações de defesa referentes à segunda citação. O Município de Iranduba/AM também permaneceu silente. 
11.	Transcrevo, no essencial e com ajustes de forma, a instrução na qual a SecexTCE examinou a matéria submetida a esta Corte (peça 55) : 
"ANÁLISE DOS PRESSUPOSTOS DE PROCEDIBILIDADE DA IN/TCU 71/2012
Prejuízo ao Contraditório e Ampla Defesa
25.	Verifica-se que não houve o transcurso de mais de dez anos desde o fato gerador sem que tenha havido a notificação do responsável pela autoridade administrativa federal competente (art. 6º, inciso II, c/c art. 19 da IN/TCU 71/2012, modificada pela IN/TCU 76/2016) , uma vez que o fato gerador da irregularidade sancionada ocorreu em 2/3/2005, haja vista que o vencimento do prazo para prestação de contas deu-se em 1º/3/2005, e o responsável [Raymundo Nonato Lopes] foi notificado sobre as irregularidades pelo FNDE (...) , por meio de ofício recebido em 4/11/2008 (peça 1, p. 40 e 42) .
Valor de Constituição da TCE 	
26.	Verifica-se, ainda, que o valor atualizado do débito original de R$ 66.908,60, apurado (sem juros) em 1º/1/2017 é de R$ 133.215,02, portanto superior ao limite mínimo de R$ 100.000,00, na forma estabelecida nos arts. 6º, inciso I, e 19 da IN/TCU 71/2012, modificada pela IN/TCU 76/2016. 
OUTROS DÉBITOS NOS SISTEMAS DO TCU COM O MESMO RESPONSÁVEL
27.	Informa-se que fo[ram] encontrado[s] débito[s] imputável[is] ao responsável em outro[s] processo[s] no Tribunal:
	Responsável
	Processos

	Raymundo Nonato Lopes
	Processo 009.805/2008-7 (TCE, encerrado) , Processo 021.398/2009-8 (TCE, encerrado) , Processo 008.247/2009-8 (REPR, encerrado) , Processo 011.383/2015-1 (TCE, aberto) , Processo 018.249/2015-9 (TCE, aberto) , Processo 009.299/2015-7 (TCE, aberto) , Processo 011.974/2015-0 (TCE, encerrado) , Processo 014.944/2015-4 (TCE, encerrado) , Processo 007.841/2015-9 (TCE, aberto) , Processo 027.312/2016-0 (RA, aberto) 

A tomada de contas especial está, assim, devidamente constituída e em condição de ser instruída.
EXAME TÉCNICO
Da validade das notificações:
29.	Preliminarmente, cumpre tecer breves considerações sobre a forma como são realizadas as comunicações processuais no TCU. A esse respeito, destacam-se o art. 179 do Regimento Interno/TCU (Resolução 155, de 4/12/2002) e os arts. 3º e 4º, inciso III, § 1º, da Resolução TCU 170/2004, in verbis:
'Art. 179. A citação, a audiência ou a notificação, bem como a comunicação de diligência, farse-ão:
I - mediante ciência da parte, efetivada por servidor designado, por meio eletrônico, fac-símile, telegrama ou qualquer outra forma, desde que fique confirmada inequivocamente a entrega da comunicação ao destinatário;
II - mediante carta registrada, com aviso de recebimento que comprove a entrega no endereço do destinatário;
III - por edital publicado no Diário Oficial da União, quando o seu destinatário não for localizado (...) ' [Regimento Interno/TCU]
'Art. 3º As comunicações serão dirigidas ao responsável, ou ao interessado, ou ao dirigente de órgão ou entidade, ou ao representante legal ou ao procurador constituído nos autos, com poderes expressos no mandato para esse fim, por meio de:
I - correio eletrônico, fac-símile ou telegrama;
II - servidor designado;
III - carta registrada, com aviso de recebimento;
IV - edital publicado no Diário Oficial da União, quando o seu destinatário não for localizado, nas hipóteses em que seja necessário o exercício de defesa.
Art. 4º. Consideram-se entregues as comunicações:
I - efetivadas conforme disposto nos incisos I e II do artigo anterior, mediante confirmação da ciência do destinatário;
II - realizadas na forma prevista no inciso III do artigo anterior, com o retorno do aviso de recebimento, entregue comprovadamente no endereço do destinatário;
III - na data de publicação do edital no Diário Oficial da União, quando realizadas na forma prevista no inciso IV do artigo anterior.
§ 1º O endereço do destinatário deverá ser previamente confirmado mediante consulta aos sistemas disponíveis ao Tribunal ou a outros meios de informação, a qual deverá ser juntada ao respectivo processo.' [Resolução TCU 170/2004]
30.		Bem se vê, portanto, que a validade da citação via postal não depende de que o Aviso de Recebimento - AR seja assinado pelo próprio destinatário da comunicação, o que dispensa, no caso em tela, a entrega do AR em 'mãos próprias'. A exigência da norma é no sentido de o Tribunal verificar se a correspondência foi entregue no endereço correto, residindo aqui a necessidade de certeza inequívoca. 
31. 	Não é outra a orientação da jurisprudência do TCU, conforme se verifica dos julgados a seguir transcritos:
'São válidas as comunicações processuais entregues, mediante carta registrada, no endereço correto do responsável, não havendo necessidade de que o recebimento seja feito por ele próprio.' (Acórdão 3648/2013-TCU-Segunda Câmara, Relator Ministro José Jorge) ;
'É prescindível a entrega pessoal das comunicações pelo TCU, razão pela qual não há necessidade de que o aviso de recebimento seja assinado pelo próprio destinatário. Entregandose a correspondência no endereço correto do destinatário, presume-se o recebimento da citação. (Acórdão 1019/2008-TCU-Plenário, Relator Ministro Benjamin Zymler) ;
'As comunicações do TCU, inclusive as citações, deverão ser realizadas mediante Aviso de Recebimento - AR, via Empresa Brasileira de Correios e Telégrafos, bastando para sua validade que se demonstre que a correspondência foi entregue no endereço correto.' (Acórdão 1526/2007-TCU-Plenário, Relator Ministro Aroldo Cedraz) .
32. A validade do critério de comunicação processual do TCU foi referendada pelo Supremo Tribunal Federal, nos termos do julgamento do MS-AgR 25.816/DF, por meio do qual se afirmou a desnecessidade da ciência pessoal do interessado, entendendo-se suficiente a comprovação da entrega do 'AR' no endereço do destinatário:
"Ementa: Agravo regimental. Mandado de segurança. Desnecessidade de intimação pessoal das decisões do tribunal de contas da união. art. 179 do Regimento Interno do TCU. Intimação do ato impugnado por carta registrada, iniciado o prazo do art. 18 da Lei nº 1.533/51 da data constante do aviso de recebimento. Decadência reconhecida. Agravo improvido.
O envio de carta registrada com aviso de recebimento está expressamente enumerado entre os meios de comunicação de que dispõe o Tribunal de Contas da União para proceder às suas intimações.
O inciso II do art. 179 do Regimento Interno do TCU é claro ao exigir apenas a comprovação da entrega no endereço do destinatário, bastando o aviso de recebimento simples." 
33. 	No caso vertente, os responsáveis foram regularmente citados no endereço constante da base do sistema CPF/CNPJ da Receita Federal (peça 46) , conforme avisos de recebimento (peças 49 e 50) .
34.	Nos processos do TCU, a revelia não leva à presunção de que seriam verdadeiras todas as imputações levantadas contra os responsáveis, diferentemente do que ocorre no processo civil, em que a revelia do réu opera a presunção da verdade dos fatos narrados pelo autor. Dessa forma, a avaliação da responsabilidade do agente não pode prescindir da prova existente no processo ou para ele carreada. 
35.	Ao não apresentar sua defesa, o responsável deixou de produzir prova da regular aplicação dos recursos sob sua responsabilidade, em afronta às normas que impõem aos gestores públicos a obrigação legal de, sempre que demandados pelos órgãos de controle, apresentar os documentos que demonstrem a correta utilização das verbas públicas, a exemplo do contido no art. 93 do Decreto-Lei 200/1967: 	'Quem quer que utilize dinheiros públicos terá de justificar seu bom e regular emprego na conformidade das leis, regulamentos e normas emanadas das autoridades administrativas competentes.' 
36.	Mesmo as alegações de defesa não sendo apresentadas, considerando o princípio da verdade real que rege esta Corte, procurou-se buscar, em manifestações do responsável na fase interna desta Tomada de Contas Especial, se havia algum argumento que pudesse ser aproveitado a seu favor. 
37.	 No entanto, o responsável não se manifestou na fase interna, não havendo, assim, nenhum argumento que possa vir a ser analisado e posteriormente servir para afastar as irregularidades apontadas.
38.	Já na fase externa, houve uma citação anterior (peça 18) , com alegações apresentadas pelo responsável Raymundo Nonato Lopes, mas analisadas e rejeitadas pela Secex/AM (peça 29) , conforme apresentado nos itens 45 e 46 desta instrução. 
39.	Em consulta ao sistema corporativo do instaurador (SIGPC) , verifica-se que o responsável também não apresentou contas junto ao instaurador e continua inadimplente.
40.	Com respeito à citação do município e sua consequente condição de revel, considerando que terá suas contas julgadas irregulares pela não devolução do valor do débito imputado, o qual apresenta baixa materialidade e não parece adequada e proporcional a pecha imediata de irregularidade das contas do ente municipal com base nesse único fundamento, e considerando, ainda, a linha jurisprudencial observada no TCU, seria mais adequado e oportuno fixar novo e improrrogável prazo para o recolhimento da dívida, nesse sentido os acórdãos:
'Havendo débito imputável a ente federado, deve-se fixar novo e improrrogável prazo para o recolhimento da dívida, atualizada monetariamente, sem incidência de juros de mora (art. 12, §§ 1º e 2º, da Lei 8.443/1992) , mesmo na hipótese de revelia. A apresentação de defesa é uma faculdade processual, de modo que a renúncia a esse direito não pode, por si só, conduzir o responsável a uma condenação que lhe seja, em alguma medida, mais gravosa.' (Acórdão 3557/2019-TCU-Primeira Câmara-Relator Min. Subst. Augusto Sherman) 
'Havendo débito imputável a município em processo de contas, deve-se fixar novo e improrrogável prazo para o recolhimento da dívida (art. 12, § 1º, da Lei 8.443/1992) , rejeitada a defesa apresentada ou mesmo na hipótese de revelia do ente federado.' (Acórdão 6229/2016-TCU-Segunda Câmara-Relator Min. Vital do Rêgo) 
'Havendo débito imputável ao ente federado em processo de contas, deve-se fixar novo e improrrogável prazo para o recolhimento da dívida (art. 12, § 1º e 2º, da Lei 8.443/1992) , mesmo na hipótese de revelia. A revelia do ente federado não afasta a presunção de boa-fé que milita em favor da pessoa jurídica de direito público, tendo em vista que a apresentação de defesa é mero ônus processual.' (Acórdão 7241/2016-TCU-Primeira Câmara-Relator Min. Subst. Augusto Sherman) 
'Havendo débito imputável ao ente federado em processo de contas, deve-se fixar novo e improrrogável prazo para o recolhimento da dívida (art. 12, §§ 1º e 2º, da Lei 8.443/1992) , atualizada monetariamente, sem incidência de juros de mora, mesmo na hipótese de revelia. A não apresentação de defesa não pode ser entendida como uma penalidade, mas sim como uma faculdade processual. A renúncia a esse direito não pode, por si só, conduzir o responsável a uma condenação que lhe seja, em alguma medida, mais gravosa.' (Acórdão 4218/2017-TCU-Primeira Câmara-Relator Min. Benjamin Zymler) 
41.	Por outro lado, considerando o débito imputado ao responsável Raymundo Nonato Lopes, inerente à transferência dos recursos da conta específica para outra conta do município do Banco Bradesco, importante reforçar a responsabilidade do gestor pelos recursos transferidos da conta específica para outra conta de titularidade da prefeitura, ou seja, o desvio de recursos não referenciado em prova cabal de proveito para o município resulta em responsabilização unicamente do gestor, nesse sentido os acórdãos:
'A transferência de recursos da conta específica do convênio para conta bancária de titularidade da prefeitura não é suficiente para demonstrar que o município ou a coletividade se beneficiaram dos recursos federais repassados, e, consequentemente, para ensejar a responsabilidade do ente federado convenente pela não aplicação dos recursos na finalidade pactuada, nos termos da DN-TCU 57/2004.' (Acórdão 2363/2018-TCU-Segunda Câmara-Relator Min. Subst. Marcos Bemquerer) 
'A transferência de recursos da conta específica do convênio para conta bancária de titularidade da prefeitura não é suficiente para demonstrar que o município ou a coletividade se beneficiaram dos recursos federais repassados, e, consequentemente, para ensejar a responsabilidade do ente federado convenente pela não aplicação dos recursos na finalidade pactuada.' (Acórdão 12126/2018-TCU-Segunda Câmara-Relator Min. Aroldo Cedraz) 
'A transferência de recursos de convênio de conta específica para outra conta do município impede a perfeita aferição do nexo de causalidade entre as despesas declaradas e os recursos federais voluntariamente transferidos ao ente.' (Acórdão 344/2015-TCU-Plenário-Relator Min. Walton Alencar Rodrigues) 
Prescrição da Pretensão Punitiva
42.		Vale ressaltar que a pretensão punitiva do TCU, conforme Acórdão 1441/2016-TCU-Plenário, Relator Min. Benjamin Zymler, que uniformizou a jurisprudência acerca dessa questão, subordina-se ao prazo geral de prescrição indicado no art. 205 do Código Civil, que é de dez anos, contado da data de ocorrência da irregularidade sancionada, nos termos do art. 189 do Código Civil, sendo este prazo interrompido pelo ato que ordenar a citação, a audiência ou a oitiva do responsável.
43.	No caso em exame, ocorreu a prescrição, uma vez que a irregularidade sancionada ocorreu em 1º/3/2005 (data prevista para apresentação da prestação de contas) , e o primeiro ato de ordenação de citação do responsável Raymundo Nonato Lopes ocorreu em 11/7/2017 (peça 16) . Observa-se que tal fato não afeta a possibilidade de condenação em débito do responsável, haja vista a imprescritibilidade das ações de ressarcimento, nos termos do art. 37, §5º, da Constituição Federal, e da Súmula 282 do TCU.
44.	Em se tratando de processo em que as partes interessadas não se manifestaram acerca das irregularidades imputadas por ocasião das citações datadas de 26/9/2018 (peças 48 e 49) , não há elementos para que se possa efetivamente aferir e reconhecer a ocorrência de boa-fé na conduta dos responsáveis, podendo este Tribunal, desde logo, proferir o julgamento de mérito pela irregularidade das contas, conforme os termos dos §§ 2º e 6º do art. 202 do Regimento Interno do TCU. (Acórdão 2064/2011-TCU-Primeira Câmara (relator: Min. Ubiratan Aguiar) , 6.182/2011-TCU-1ª Câmara (relator: Min. Subst. Weder de Oliveira) , 4.072/2010-TCU-1ª Câmara (Relator: Min. Valmir Campelo) , 1.189/2009-TCU-1ª Câmara (Relator: Min. Subst. Marcos Bemquerer) , 731/2008-TCU-Plenário (Relator: Min. Aroldo Cedraz) . Dessa forma, os responsáveis devem ser considerados revéis, nos termos do art. 12, § 3º, da Lei 8.443/1992, devendo as contas serem julgadas irregulares, condenando-os ao débito apurado.
 (...) 
PROPOSTA DE ENCAMINHAMENTO
Diante do exposto, submetemos os autos à consideração superior, propondo ao Tribunal:
excluir o Sr. José Maria Muniz de Castro (...) da relação processual;
declarar revéis o Sr. Raymundo Nonato Lopes (...) e o município de Iranduba/AM para todos os efeitos, dando-se prosseguimento ao processo, com fulcro no art. 12, § 3º, da Lei 8.443/1992;
julgar irregulares, nos termos dos arts. 1º, inciso I, 16, inciso III, alíneas 'a' e 'c', da Lei 8.443/1992, c/c os arts. 19 e 23, inciso III, da mesma Lei, as contas do responsável Raymundo Nonato Lopes' (...) condenando-o ao pagamento da importância a seguir especificada, atualizada monetariamente e acrescida dos juros de mora, calculado a partir da data discriminada até a data da efetiva quitação do débito, fixando-lhe o prazo de quinze dias, para que comprove, perante o Tribunal, o recolhimento da referida quantia aos cofres do Fundo Nacional de Desenvolvimento da Educação, nos termos do art. 23, inciso III, alínea 'a', da citada lei, c/c o art. 214, inciso III, alínea 'a', do Regimento Interno; 
c.1) Débitos relacionados ao responsável Raymundo Nonato Lopes:
	Valor histórico (R$) 
	Data de ocorrência

	66.908,60
	3/1/2005

autorizar, desde logo, a cobrança judicial da dívida, caso não atendida a notificação, na forma do disposto no art. 28, inciso II, da Lei 8.443/1992;
autorizar também, desde logo, se requerido, com fundamento no art. 28, inciso I, da Lei 8.443/1992, c/c o art. 217, §§ 1º e 2º do Regimento Interno, o parcelamento da (s) dívida (s) em até 36 parcelas, incidindo, sobre cada parcela, corrigida monetariamente, os correspondentes acréscimos legais, fixando-lhe o prazo de quinze dias, a contar do recebimento da notificação, para comprovar, perante o Tribunal, o recolhimento da primeira parcela, e de trinta dias, a contar da parcela anterior, para comprovar os recolhimentos das demais parcelas, devendo incidir, sobre cada valor mensal, atualizado monetariamente, os juros de mora devidos, no caso do débito, na forma prevista na legislação em vigor, alertando o responsável de que a falta de comprovação do recolhimento de qualquer parcela importará o vencimento antecipado do saldo devedor, nos termos do § 2º do art. 217 do Regimento Interno deste Tribunal; 
fixar novo e improrrogável prazo de quinze dias, a contar da notificação, com fundamento no art. 12, §§ 1º e 2º, da Lei 8.443/1992 e art. 202, §§ 2º e 3º, do Regimento Interno do TCU, para que o município de Iranduba/AM efetue, e comprove perante este Tribunal, o recolhimento da quantia a seguir especificada aos cofres do Fundo Nacional de Desenvolvimento da Educação, atualizada monetariamente a partir da data indicada até a data do efetivo recolhimento, na forma prevista na legislação em vigor:
	Valor histórico (R$) 
	Data de ocorrência

	4.316,40
	16/3/2006

dar ciência deste acórdão ao município de Iranduba/AM, informando-lhe que a liquidação tempestiva do débito, atualizado monetariamente, sanará o processo e permitirá que as respectivas contas sejam julgadas regulares com ressalva, dando-lhe quitação, nos termos dos arts. 12, § 2º, da Lei 8.443/1992 e 202, § 4º, do Regimento Interno do Tribunal, ao passo que a ausência dessa liquidação tempestiva levará ao julgamento pela irregularidade das contas, com imputação de débito a ser atualizado monetariamente, acrescido de juros moratórios;
enviar cópia do Acórdão a ser prolatado, bem como do Relatório e do Voto que o fundamentarem à Procuradoria da República no Estado do Amazonas, nos termos do § 3º do art. 16 da Lei 8.443/1992, c/c o § 7º do art. 209 do Regimento Interno do TCU, para adoção das medidas cabíveis; 
enviar cópia do Acórdão que vier a ser proferido ao Fundo Nacional de Desenvolvimento da Educação e ao responsável, para ciência, informando que a presente deliberação, acompanhada do Relatório e do Voto que a fundamenta, estará disponível para a consulta no endereço www.tcu.gov.br/acordaos, além de esclarecer que, caso requerido, o TCU poderá fornecer sem custos as correspondentes cópias, de forma impressa;."
12. 	O Ministério Público junto ao TCU, representado pelo Procurador Rodrigo Medeiros de Lima (peça 58) , manifestou-se de acordo com a proposta da Unidade Técnica, ressalvando a desnecessidade de exclusão do Sr. José Maria Muniz de Castro da presente relação processual, uma vez que ele não chegou a integrar o polo passivo (peça 58) .
13.	Estando o processo em meu Gabinete, vieram aos autos procuração pela qual o Sr. Raymundo Nonato Lopes constitui advogados (peça 60) , bem como petição (peça 61) em que o causídico informa o falecimento do responsável, ocorrido em 19/09/2020 (peça 62) . 
 	É o Relatório.

Procurador Rodrigo Medeiros de Lima.

TOMADA DE CONTAS ESPECIAL. FUNDO NACIONAL DE DESENVOLVIMENTO DA EDUCAÇÃO - FNDE. PROGRAMA BRASIL ALFABETIZADO - BRALF/2004. OMISSÃO NO DEVER DE PRESTAR CONTAS. TRANSFERÊNCIA DE PARTE DOS RECURSOS PARA CONTA-CORRENTE DO MUNICÍPIO. AUSÊNCIA DE RESTITUIÇÃO, À CONTA DO PROGRAMA, DE RECURSOS DIRIGIDOS AO PAGAMENTO DE CONDENAÇÃO JUDICIAL. CITAÇÃO DO ENTE PÚBLICO E DO PREFEITO EM CUJO MANDATO OCORREU O RECEBIMENTO DOS RECURSOS E O ENCERRAMENTO DO PRAZO PARA PRESTAR CONTAS. FALECIMENTO DO EX-GESTOR. REVELIA DO MUNICÍPIO. IRREGULARIDADE DAS CONTAS. DÉBITO. 1.	Verificadas a omissão no dever de prestar contas e a transferência de recursos da conta-corrente específica do programa público para conta da titularidade do município, julgam-se irregulares as contas do gestor, nos termos do art. 16, inciso III, alíneas a e c, da Lei 8.443/1992. 2.	Diante da utilização de recursos do programa federal para o pagamento de condenação judicial, sem a devida recomposição das disponibilidades financeiras, julgam-se irregulares as contas do município, com fundamento no art. 16, inciso III, alínea c, da Lei 8.443/1992.

TOMADA DE CONTAS ESPECIAL (TCE)

Secretaria de Controle Externo de Tomada de Contas Especial.

Em exame a Tomada de Contas Especial - TCE instaurada pelo Fundo Nacional de Desenvolvimento da Educação - FNDE em decorrência da omissão no dever de prestar contas dos recursos transferidos ao Município de Iranduba/AM para a execução do Programa Brasil Alfabetizado - Bralf/2004, no valor original de R$ 71.225,00, creditado na conta corrente do programa em 03/01/2005.
2.	Diligências ao Banco do Brasil S/A e ao FNDE demonstraram que:
	a) diferentemente do que o Fundo informou na fase interna da TCE, os recursos do Bralf/2004 não foram depositados na conta corrente 60305 da agência 3563 do Banco do Brasil, mas sim na conta corrente 206.030-2 da Agência 1862-7, em 03/01/2005, no mandato do prefeito Raymundo Nonato Lopes (2005-2008) ;
	b) em 16/03/2006, houve débito no valor de R$ 4.316,40, decorrente de bloqueio judicial promovido por intermédio do Banco Central (peça 38, p. 16) , remanescendo o saldo de R$ 66.905,60;
	c) em 20/06/2006, o saldo da conta corrente foi zerado, mediante transferência de R$ 66.895,60 para a conta do próprio município de Iranduba/AM (conta corrente 3868-7 da agência 3721 do banco Bradesco, peça 38, p. 47) e pagamento da correspondente tarifa de emissão da TED, de R$ 10,00 (peça 38, p 19) ;
	d) em 10/07/2006, ocorreu o desbloqueio do valor de R$ 4.316,40 e seu imediato estorno a débito, mantendo-se zerada a conta corrente (peça 38, p. 20) ;
	e) até agosto/2008, a conta permaneceu com saldo nulo;
	f) não houve aplicação financeira dos recursos.
3.	Neste Tribunal, o Sr. Raymundo Nonato Lopes foi citado em duas ocasiões. Na primeira (peça 18) , com base em extrato bancário constante da TCE, que mostrava tão somente o crédito dos recursos em conta corrente, o responsável foi chamado a restituir aos cofres do FNDE a totalidade dos recursos recebidos, e/ou apresentar alegações de defesa quanto à não comprovação da boa e regular aplicação dos recursos federais recebidos por força do Programa Brasil Alfabetizado/2004, repassados em 03/01/2005, em razão da omissão no dever de prestar contas no prazo legal.
4.	O Sr. Raymundo Nonato Lopes apresentou as seguintes alegações: 
	a) prejuízo à ampla defesa e ao princípio do contraditório pela duração excessiva do procedimento de cobrança do dever de prestar contas, tendo o FNDE se mantido inerte por mais de uma década, o que tornaria as contas iliquidáveis;
	b) dúvida razoável quanto à existência do débito, porque o extrato bancário apresentado pelo FNDE demonstra tão-somente o ingresso dos recursos por meio de Ordens Bancárias no dia 3/1/2005, sem, entretanto, comprovar qualquer movimentação financeira posterior;
	c) a responsabilidade do seu antecessor pela gestão dos recursos;
	d) existência de saldo na conta corrente no valor de R$ 71.225,00.
5.	A instrução a cargo da então Secretaria de Controle Externo no Estado do Amazonas - Secex/AM refutou o argumento de prejuízo à defesa e ao contraditório, por não ter sido demonstrada a inviabilidade de obter, junto ao Banco do Brasil, documentos alusivos à movimentação da conta corrente, ou, junto à Prefeitura, a comprovação de despesas realizadas, não havendo elementos para declarar as contas iliquidáveis.
6.	A Secex/AM também afastou a incidência, ao caso em exame, da previsão do art. 6º, inciso II, da Instrução Normativa TCU 71/2012, que autoriza a dispensa da instauração da tomada de contas especial quando houver transcorrido prazo superior a dez anos entre a data provável de ocorrência do dano e a primeira notificação dos responsáveis pela autoridade administrativa competente. Apontou que o prazo para prestação de contas dos recursos recebidos findou em 1º/03/2005, nos termos do art. 24 da Resolução FNDE 19/2004, e que o responsável foi administrativamente notificado sobre a sua omissão em 04/11/2008.
7.	Em função do transcurso do tempo, a unidade técnica reconheceu a incidência da prescrição da pretensão punitiva, nos termos do Acórdão 1441/2016-TCU-Plenário, haja vista ter se passado mais de dez anos entre a data da irregularidade, 1º/03/2005, e a citação do responsável, em 26/07/2017.
8.	Quando à dúvida sobre a existência de débito, em face da abrangência parcial do extrato bancário apresentado pelo FNDE, a unidade instrutiva registrou que, no processo de prestação de contas, cabe ao gestor demonstrar de forma inequívoca a correta aplicação dos recursos. 
9.	No tocante à responsabilidade pela gestão dos recursos, a Secex/AM anotou que, embora as ordens bancárias tenham sido emitidas em 29/12/2004, quando ainda ocupava o cargo de prefeito o Sr. José Maria Muniz de Castro, os recursos só foram creditados na conta corrente em 03/01/2005, na gestão do prefeito Raymundo Nonato Lopes, o qual, consequentemente, é responsável tanto pela gestão dos recursos quanto pela apresentação da prestação de contas.
Sobre a suposta existência de saldo em conta corrente, a unidade técnica consignou que o responsável não demonstrou ter mantido os recursos em conta até a data em que deixou a prefeitura. E, mesmo que o tivesse feito, não teria afastado a irregularidade caracterizada pela falta de aplicação ou de devolução dos recursos, nos termos dos arts. 5º, § 6º, e 13 da Resolução FNDE 19/2004.
11.	Essa análise embasou a proposta da Secex/AM pela rejeição das alegações de defesa do Sr. Raymundo Nonato Lopes, e pela irregularidade de suas contas, fundamentada nos arts. 1º, inciso I, 16, inciso III, alíneas a e c, da Lei 8.443/1992, com a condenação ao pagamento da integralidade dos recursos transferidos ao Município de Iranduba/AM por força do programa Bralf/2004, atualizada monetariamente e acrescida dos juros de mora.
12.	Nada obstante, de acordo com proposta do MPTCU, foi realizada diligência para obter dados sobre a movimentação da conta corrente. 
13.	Diante da informação de que houve transferência de recursos da conta corrente específica do Bralf/2004 para a conta de titularidade do município, bem como bloqueio judicial de parte dos recursos, foi realizada a segunda citação do Sr. Raymundo Nonato Lopes (peça 48) , para restituir aos cofres do FNDE a importância de R$ 66.908,60, referente a 03/01/2005, e/ou apresentar alegações de defesa quanto à transferência dos recursos para conta corrente diversa da conta específica do programa, com ofensa ao art. 70, parágrafo único, da Constituição Federal, ao art. 93 do Decreto-Lei 200/1967 e ao art. 8º da Lei 10.880/2004. 
14.	Na mesma oportunidade, o Município de Iranduba/AM foi citado (peça 47) para restituir aos cofres do FNDE a quantia de R$ 4.316,40, referente a 16/03/2006, e/ou apresentar alegações de defesa quanto à não devolução, à conta do FNDE, dos recursos federais bloqueados judicialmente em 16/3/2006, configurando desvio de finalidade do objeto do programa Bralf/2004, com ofensa ao art. 37, caput, da Constituição Federal, ao art. 145 do Decreto 93.872/1986 e ao art. 7º, inciso XII, alínea c, da Instrução Normativa STN 1/1997.
15.	Os responsáveis deixaram transcorrer in albis o prazo para defesa, devendo o Município ser considerado revel, dando-se prosseguimento ao processo, com fulcro no art. 12, § 3º, da Lei 8.443/1992. 
16.	Na derradeira instrução dos autos, a Secretaria de Controle Externo de Tomada de Contas Especial - SecexTCE propõe excluir o Sr. José Maria Muniz de Castro da presente relação processual, sem prejuízo de julgar irregulares as contas do Sr. Raymundo Nonato Lopes, nos termos do art. 16, inciso III, alíneas a e c, da Lei 8.443/1992, condená-lo ao pagamento do débito, no valor de R$ 66.908,60, correspondente à quantia transferida para a conta corrente da titularidade do Município, bem como fixar novo e improrrogável prazo de quinze dias, a contar da notificação, para que o município de Iranduba/AM efetue o recolhimento de R$ 4.316,40, quantia referente à parcela de recursos bloqueada que não foi restituída ao Fundo Nacional de Desenvolvimento da Educação.
17.	Com relação ao Sr. Raymundo Nonato Lopes, cabe considerar as alegações de defesa apresentadas em resposta à primeira citação. Acompanho a análise da SecexTCE, pondo em destaque o fato de que o não cabimento de multa não afeta a possibilidade de condenação em débito do responsável, haja vista a imprescritibilidade das ações de ressarcimento, nos termos do art. 37, § 5º, da Constituição Federal, e da Súmula 282 do TCU. Ressalvo apenas que, nos termos do mencionado Acórdão 1441/2016-TCU-Plenário, o marco para interrupção da contagem do prazo de prescrição é o ato ordenatório da citação, verificado em 11/07/2017. 
18.	No mérito, não é demais lembrar que incumbe ao gestor de recursos federais o ônus de comprovar que os utilizou corretamente, demonstrando a sua efetiva destinação aos objetivos pretendidos, por meio de documentação apta para revelar o vínculo existente entre o gasto e a ação realizada, bem como o cumprimento de obrigações, nos termos das normas legais aplicáveis. 
19.	Por não ter se desincumbido da obrigação de prestar contas referentes ao Bralf/2004, o Sr. Raymundo Nonato Lopes sujeitou-se a ter suas contas julgadas irregulares, com fundamento no disposto pelo art. 16, inciso III, alínea a, da Lei 8.443/1992. Pelo fato de os recursos terem sido transferidos para a conta corrente da municipalidade, restou ofendido o art. 8º da Lei 10.880/2004, que dispõe sobre o depósito dos recursos financeiros destinados à execução descentralizada do Programa Brasil Alfabetizado em conta-corrente específica. Com a retirada dos recursos dessa conta, não é possível saber a destinação que lhes foi dada, menos ainda estabelecer a correlação com os objetivos do referido Programa. Assim, vislumbra-se a existência de dano ao erário federal, o que enseja a irregularidade das contas do Sr. Raymundo Nonato Lopes, também, com fundamento na alínea c do referido dispositivo legal. 
20.	Havendo falecimento do responsável, o dever de ressarcir o dano recai sobre o espólio e, havendo partilha, aos herdeiros, até o limite do patrimônio transferido, com base no art. 5º, inciso XLV, da Constituição Federal. Nesse sentido, transcrevo os seguintes precedentes colhidos na ferramenta de pesquisa "Jurisprudência Selecionada", disponível no sítio eletrônico deste Tribunal:
 (Acórdão 801/2015-TCU-Segunda Câmara, Relatora Ministra Ana Arraes) 
"O falecimento do gestor, embora seja causa de extinção de sua punibilidade, não impede a continuidade e o julgamento do processo de contas, cuja finalidade é dar ciência à coletividade sobre a utilização dos seus recursos, sendo que os sucessores do de cujus são responsáveis pela indenização até o limite da herança (art. 5º, inciso XLV, da Constituição Federal) ." 
 (Acórdão 879/2012-TCU-Primeira Câmara, Relator Ministro Valmir Campelo) 
"A obrigação de reparar dano ao erário permanece após o falecimento do responsável, podendo ser estendida aos sucessores até o limite do valor do patrimônio transferido, visto que a imputação de débito possui natureza indenizatória, não constituindo penalidade." 
 (Acórdão 1414/2014-TCU-Primeira Câmara, Relator Ministro-Substituto Weder de Oliveira) 
"A morte não implica a extinção das obrigações do falecido, cabendo ao espólio responder pelas suas dívidas. Não havendo a identificação de inventário e, por conseguinte, a nomeação de inventariante, a citação do espólio deve ser realizada na pessoa do administrador provisório, que é, primeiramente, o cônjuge supérstite, segundo a ordem estabelecida no art. 1.797 do Código Civil." 
 (Acórdão 6571/2010-TCU-Primeira Câmara, Relator Ministro Aroldo Cedraz) 
"A obrigação de os herdeiros ou o espólio responderem pelo ressarcimento do débito imputado ao gestor falecido decorre de imposição constitucional e legal, mostrando-se desnecessário que o acórdão condenatório os aponte expressamente como responsáveis." 
 (Acórdão 4417/2010-TCU-Segunda Câmara, Relator Ministro-Substituto Augusto Sherman) 
"A imputação de débito tem natureza indenizatória, ou seja, não constitui penalidade. A obrigação de promover a reparação pelo dano causado ao erário pode ser transmitida com a herança." 
21.	Cumpre frisar a informação de que o de cujus era casado e deixou bens, segundo consta da certidão de óbito (peça 62) . Não havendo identificação de inventário e nomeação de inventariante, a notificação do espólio sobre o julgamento das contas deve ser realizada na pessoa do administrador provisório, que é, primeiramente, o cônjuge sobrevivente. 
22.	No que diz respeito à responsabilidade do Município de Iranduba/AM pela restituição dos valores que foram bloqueados e posteriormente sacados da conta específica do Bralf/2004, a retirada dos recursos por decisão judicial permite supor que eles tenham se destinado ao pagamento de obrigações da municipalidade. Daí decorre o dever de o ente público restituir o erário federal, nos termos do art. 3º da Decisão Normativa 57/2004.
23.	Divirjo da unidade técnica quanto à necessidade de fixar novo e improrrogável prazo para que o referido município recolha o débito. Em que pese a impossibilidade fática de avaliar a boa-fé de pessoa jurídica, o que, em princípio, conduziria à providência sugerida pela unidade técnica, nos termos do art. 12, §§ 1º e 2º, do RI/TCU, este Tribunal tem entendimento de que a revelia conduz ao julgamento imediato das contas do ente federado (Acórdão 4369/2014-TCU-Primeira Câmara, Relator Ministro Benjamin Zymler; 5.053/2016-Primeira Câmara, Relator Ministro José Múcio Monteiro; 5.442/2017-Segunda Câmara, de minha Relatoria; 1.233/2018-Plenário, Relator Ministro José Múcio Monteiro) . Portanto, é o caso de julgar as contas do Município de Iranduba/AM, com base no art. 16, inciso III, alínea c, da Lei 8.443/1992 e condená-lo ao pagamento do débito original de R$ 4.316,40, acrescido dos encargos legais pertinentes.
24.	Por fim, cabe excluir o nome do Sr. José Maria Muniz de Castro da presente relação processual, conforme apontado no item 9 acima.
	Diante do exposto, voto por que seja adotada a deliberação que ora submeto à apreciação deste colegiado.
TCU, Sala das Sessões, em 23 de março de 2021.
MARCOS BEMQUERER COSTA 
Relator